【裁判字號】    98,訴,906
【裁判日期】    980623
【裁判案由】    債務人異議之訴
【裁判全文】
臺灣臺中地方法院民事判決  98年度訴字第906號
原      告  有限責任臺中市第二信用合作社
法定代理人  甲○○
訴訟代理人  何崇民律師
訴訟代理人  黃鈴律師
被      告  乙○○
訴訟代理人  楊承彬律師
上當事人間債務異議之訴事件，本院於民國98年5月26日言詞辯
論終結，本院判決如下：
    主      文
確認被告對原告新臺幣壹佰零壹萬柒仟捌佰肆拾伍元之債權不存
在。
本院九十八年度執字第二一三００號確認僱傭關係存在等強制執
行事件所為之強制執行程序應予撤銷。
訴訟費用由被告負擔。
    事實及理由
一、原告起訴主張：
  (一)按執行名義成立後，如有消滅或妨礙債權人請求之事由發生
    ，債務人得於強制執行程序終結前，向執行法院對債權人提
    起異議之訴；如以裁判為執行名義時，其為異議原因之事實
    發生在前訴訟言詞辯論終結後者，亦得主張之，強制執行法
    第14條第1項定有明文。又所謂消滅債權人請求之事由，係
    指足以使執行名義之請求權及執行力消滅之原因事實，如清
    償、提存、抵銷、免除、混同、債權之讓與、債務之承擔、
    解除條件之成就、和解契約之成立，或類此之情形，始足當
    之（94年度臺上字第671號判決參照，如證一）。另按「二
    人互負債務，而其給付種類相同，並均屆清償期者，各得以
    其債務，與他方之債務，互為抵銷」民法第334條第1項前段
    復定有明文。
  (二)查被告持臺灣高等法院臺中分院97年度勞上字第5號民事判
    決暨確定證明聲請對原告強制執行，刻由鈞院民事執行處以
    98年度執字第21300號對原告財產於新臺幣（下同）
    1,017,845元（1,009,767元及執行費8,078元）範圍內為強
    制執行（證二）在案。惟查，被告前尚滯欠原告8,788,220
    元，此有  鈞院支付命令暨確定證明（證三）各乙份可證。
    故原告業已於民國（下同）98年2月12日以中二信總字第58
    號函，函知被告就上開8,788,220元之債務於臺灣高等法院
    臺中分院97年度勞上字第5號判決命原告之給付金額暨一、
    二審訴訟費用共計961,277元範圍內予以抵銷（證四）。末
    查，被告請求強制執行金額1,017,845元扣除原告已於98年2
    月12日以中二信總字第58號函主張抵銷961,277元之餘額
    56,568元，原告以本訴狀主張就被告積欠原告之上開債務中
    予以抵銷。
  (三)原告主張用以抵銷之貸款債權，業經  鈞院核發支付命令確
    定，而具有與確定判決同一之效力，實不容被告再為否認：
    (1)按「債務人對於支付命令未於法定期間合法提出異議者，
      支付命令與確定判決有同一效力」民事訴訟法第521條第1
      項定有明文。查原告主張用以抵銷之貸款債權，業經原告
      於96年5月25日向  鈞院聲請核發支付命令，被告並於96
      年6月10日收受送達而未於二十日內聲明異議而確定，此
      有  鈞院核發之支付命令暨確定證明（原證三參見）可稽
      。依上開民事訴訟法第521條第1項之規定，該支付命令所
      確定之債權，即具有與確定判決同一效力，自不容被告事
      後再為否認。倘若被告可任意主張系爭支付命令所確定之
      債權不存在或無效，豈非表示法院所為之確定判決，將來
      兩造均可再為否認、爭執！故被告以取得支付命令確定前
      所存在之事由，主張上開貸款債權不得視為全部到期、其
      尚享有期限利益並否認系爭支付令命所確定之債權云云，
      自屬無理由。
    (2)更何況，上開用以抵銷之貸款債權係依兩造貸款約定書第
      5條第二項之約定，而視為全部到期，而非被告所主張：
      係因原告違法解僱伊以致其無法正常繳息云云，被告上開
      之主張實與事實不符：
    1.查依兩造貸款約定書第5條第二項之約定，立約人（即被
      告對貴社（即原告）所負之一切債務，如有「破產法上和
      解之開始，聲請宣告破產、聲請裁定重整、強制執行、假
      扣押、假處分、經票據交換所通知拒絕往來、停止營業、
      清理債務者」情形之一時，無須由貴社事先通知或催告，
      貴社得隨時減少對立約人之授信額度或縮短借款期限，或
      視為全部到期（如證三約定書參見）。本件被告既已因積
      欠新光銀行債務而受強制執行，依上開兩造貸款約定書第
      5條第二項之約定，原告自得隨時主張被告所積欠原告之
      債務已全部到期，並行使債權。因此，被告於96年7月1日
      遭原告依其違反人事管理規則第18條第5款規定而予以解
      雇前，被告已無享有分期給付之利益。再者，由原告向被
      告核發之支付命令可知原告於96年5月25日前即已向法院
      聲請支付命令而被告亦已於96年6月10日收受該命令（參
      見證三支付命令暨確定證明），因此，被告主張：係因遭
      原告於96年7月1日解雇後、無力正常繳款，以致系爭貸款
      視為全部到期云云，實與事實不符。
    2.另再由原告聲請支付命令之事由，亦可證：原告確實係以
      被告受強制執行之事由，而依兩造貸款約定書第5條第二
      項之約定，請求核發支付命令，此由原告98年5月22日陳
      報狀可稽。
  (三)另查，原告從事貸放款業務，首重債務人之還款能力，果若
    債務人有受破產宣告、強制執行等情形，則表示債務人本身
    之債務已有陷於不能清償之情形，故原告為確保債權之實現
    ，而於債務人借款之初，約定若債務人有破產、強制執行等
    情形時，原告得隨時減少對債務人之授信額度或縮短借款期
    限，或視為全部到期，自屬合法、有效，實無民法第247之1
    第4款之適用。再者，被告所積欠原告之系爭借款，均屬為
    期三年之理財型貸款，在尚未到期前均只繳納利息，而未償
    還任何本金，因此，原告為確保本金可受清償，故而於被告
    債務狀況出現警訊時（如受強制執行等）約定原告得隨時視
    為全部到期，以保全債權，自為合法、正當，否則若需俟到
    期時始能執行債權，則恐債務人之財產早已遭脫產或遭強制
    執行完畢，屆時原告將無法實現債權而受嚴重之損害。再者
    ，倘若被告認上開約定書第5條第二項之約定應屬無效，何
    以其於96年6月10日收受支付命令時未提出異議，甚至於96
    年6月1日更具狀向  鈞院表示對於原告請求之債權及利息為
    自認並無異議（附件一），系爭支付命令因而確定，如今被
    告卻再對於已確定之支付命令爭執其效力，實無理由。
  (四)本件原告主張被告對原告之薪資債權於上開貸款債權之範圍
    內全部抵銷，應屬有理由：
    (1)首先，本件被抵銷債權之性質為「薪資債權」，而非被告
      所謂之侵權行為所生之「相當於薪資之債權」，其理由為
      ：
    1.查本件原告所主張抵銷對被告所負擔之1,074,413元（即
      1,017,845元＋56,568元＝1,074,413元）債務（下稱系爭
      債務），乃係原告基於兩造間之僱用關係所負擔之債，故
      系爭債務自屬「薪資債務」無疑，此與民法第339條規定
      ，因故意侵權行為致被告受有損害以致應負損害賠償之債
      務不同，因此，原告就系爭債務主張抵銷自與民法第339
      條之適用。
    2.此由被告所提出之臺灣高等法院臺中分院97年度勞上字第
      5號之判決內容，其中上訴人（即被告）主張部分記載「
      ……惟被上訴人乃堅持其片面違法終止勞動契約之決定，
      上訴人乃於96年7月2日仍然正常到職上班，惟為被上訴人
      拒絕，是上訴人業已提出勞務之給付，而為被上訴人所拒
      絕，自無補服勞務之義務，而依民法第487條規定，仍得
      請求被上訴人按原勞動契約之約定，自96年7月5日起按月
      於每月5日給付上訴人原領薪資新臺幣48,470元，直至被
      上訴人同意上訴人回復原職繼續執行職務之日止」（該判
      決書第2頁參見）等語、以及法院判斷載明「且依民法第
      487條規定，上訴人自無補服勞務之義務，是上訴人訴請
      確認兩造間之僱傭關係存在，及請求按月給付積欠之薪資
      至回復原職止，均有理由」等語，實可看出：於該判決中
      ，被告（即該案之上訴人）係依兩造間之僱傭關係，請求
      原告（即該案之被上訴人）給付薪資，而非依侵權行為請
      求原告為損害賠償，而法院亦依告告之主張判決被告應基
      於兩造間之僱傭關係為給付薪資，因此，被告所應給付之
      依據，乃係基於兩造間之僱傭關係，而非基於被告侵權行
      為，所應給付之標的，即為「薪資」本身，更非係被告所
      謂之「相當於薪資之債權」。
    3.退萬步言之，原告前乃係因被告積欠新光銀行之債務，超
      過3個月以上未清償，而遭該銀行向鈞院聲請以96年執全
      冬字第1608號假扣押其於被告之薪資債權，另被告復積欠
      萬泰銀行54萬3千元之債務，已超過3個月未還，而轉為催
      收款等事實，而有原告人事管理規則第18條第5款規定「
      在金融機構借款或保證借款逾期三個月尚未清償」內容，
      因此，乃依該人事管理規則予以解雇，此乃原告行使權利
      之結果，自無權利濫用之處，此亦由本件經  鈞院96年度
      勞訴字第59號判決原告解雇有理由，而駁回被告之請求（
      原告98年4月23日準備一狀證一參見）可稽。雖嗣後被告
      上訴，而經臺灣高等法院臺中分院以97年度勞上字第5號
      判決認雖被告違反人事管理規則第18條第5款規定，惟以
      解僱為其懲處手段，不符平等及比例原則，因此，乃判決
      兩造僱傭關係仍存在。然而，既本件被告確實有違反人事
      管理規則第18條第5款規定，原告依該規定解僱被告，自
      屬有據，且此亦經  鈞院96年度勞訴字第59號判決予以認
      同，原告實無權利濫用之情。
    (2)按，雇主對勞工已有屆清償期之債權者，與雇主對勞工之
      薪資給付債務，係屬同種類之債，雇主自得依民法334條
      規定主張抵銷，而無勞基法第26條規範禁止之適用，此由
      高等法院臺中分院95年勞上易25判決參見（原證四參見）
      、最高法院94年臺上字第1514號（原證五參見）、高等法
      院臺南分院84年勞上字第10號（原證六參見）、鈞院91年
      勞簡上字第26號判決（原證七參見）可資參照，茲不再贅
      述。
    (3)末查，本件應無適用強制執行法第122條規定之餘地：
    1.按強制執行法第122條係規定「債務人對於第三人之債權
      ，係維持債務人及其共同生活之親屬生活所必需者，不得
      為強制執行」，依文義解釋，該不得扣押之標的仍為債務
      人對「第三人」之債權，而本件系爭薪資債權乃為債務人
      對債權人之債權，自與上開條文之規定不符，自無適用之
      餘地。
    2.更何況，被告於96年7月間受原告解雇至今，生活不僅未
      因此有出陷入困難，且仍有資力於  鈞院96年度勞訴字第
      59 號、高等法院臺中分院97年度勞上字第5號、以及本件
      訴訟委任律師，更有甚者，被告於此期間，更多次出國遊
      玩（此函調被告此期間之入出境資料即可證），而其子目
      前更至中國大陸就學，顯見，被告對於原告之系爭薪資債
      權，非係維持被告及其共同生活親屬之生活所必需者，亦
      與強制執行法第122條後段之規定不符。且依據原告側面
      得知，被告於此期間尚有從事房屋仲介工作，並非無收入
      之人，因此，倘若被告主張系爭薪債權有強制執行法第
      122條之適用，自應由其對於系爭薪資債權乃為「維持債
      務人及其共同生活之親屬生活所必需者」暨其「範圍」負
      舉證責任。
    (4)末按「當事人主張有利於己之事實者，就其事實有舉證之
      責任」民事訴訟法第277條定有明文。被告雖提出97年度
      之所得清單以及本票，並據以主張其資力狀況，惟查：
    1.就原告所知，被告名下尚有坐落於雲林縣四湖鄉○○段
      1418、1419地號二筆土地（附件二），並非被告所自稱名
      下已無財產。被告之主張即有不實在。
    2.再者，被告所提出之本票，充其量僅能說明其有簽具該數
      張本票，惟其本票之票據原因關係為何、以及本票債權是
      否存在、票據原因關係發生於何時（按有可能票據原因關
      係發生於多年前，而經雙方協商後始再簽具票據）等，均
      無法證明，因此，被告以上開本票主張其向他人借款云云
      ，原告否認之。
    (5)退萬步言之，縱使  鈞院認為本件適用強制執行法第122
      條規定，原告不得主張全數抵銷，惟原告得抵銷之範圍亦
      非僅被告薪資債權三分之一，其理由為：
      查，被告一再主張、強調，其若非受原告解雇，則其將可
      繼續依約正常繳納貸款，亦不會發生因遲繳貸款以致受視
      為全部到期，姑且不論，被告主張原告係因其遲繳貸款以
      致聲請支付命令與事實不符，惟依當時情況，被告已受新
      光銀行強制執行扣薪1/3，被告既一再自承，若當時未被
      解雇而繼續領有原有薪資即每月48,470元，則其將可依約
      正常繳納每月貸款利息18,162元予原告，其尚可再正常繳
      納每月貸款利息18,162元予原告，綜上，由被告歷次之答
      辯，即不難算出，若被告於受扣薪1/3即16,156元後，尚
      可再支付原告18,162元貸款息，顯見，被告每月僅14,152
      元（16,156元＋18,162元＝34,318元）即可維持其生活，
      而非薪資2/3即32,314元。
  (五)綜上所陳，原告主張被告請求強制執行金額1,017,845元於
    所積欠原告8,788,220之範圍內予以全部抵銷，應屬有據。
  並聲明：求為判決如主文所示。
二、被告則辯以：
  (一)按「行使權利，履行義務，應依誠實及信用方法。」民法第
    148條第2項定有明文，又按「二人互負債務，而其給付種類
    相同，並均屆清償期者，各得以其債務，與他方之債務，互
    為抵銷。但依債之性質不能抵銷或當事人之特約不得抵銷者
    ，不在此限。」、「因故意侵權行為而負擔之債，其債務人
    不得主張抵銷。」民法第334條第1項及第339條亦分別定有
    明文，再按「因條件成就而受利益之當事人，如以不正當行
    為促其條件之成就者，視為條件不成就。」民法第101條第
    2項定有明文。今就本件而言：
  1.依據臺灣高等法院臺中分院97年度勞上字第5號之判決內容
    （見被證一）即可知，本件被告對於原告所享之債權，係因
    原告自96年7月1日起「違法解僱」被告，而需補發予被告之
    相當於薪資之債權，合先敘明。
  2.而本件原告對於被告所享之債權，原係因被告向原告有限責
    任臺中市第二信用合作社（以下簡稱：臺中二信。）貸款而
    來，且此等債權，被告原乃享有分期給付之利益，無需一次
    給付，迄自被告於96年7月1日遭原告違法解僱前，被告更均
    繳款正常。嗣後，係因原告對於被告之「違法解僱」行為，
    導致被告頓失每月48,470元之收入而無力按期繳款，進而方
    使得兩造貸款契約約定有關喪失分期利益之條件成就，全部
    未償之分期債權，均視為到期。
  3.是核上所述，被告對於原告所享之債權，係因原告「違法解
    僱」之行為而來，乃相當於原告故意侵害被告之工作權所導
    致，故參照上開民法第148第2項、第民法第334條第1項但書
    及第339條規定之精神，原告本件行使抵銷權之行為，不僅
    有違誠信，亦屬於法不合。
  4.再者，原告對於被告之貸款債權，之所以全部均屆清償期，
    實係因原告對於被告所為「違法解僱」之不正當行為所導致
    ，故參照上開民法第101條第2項之規定，理應視為條件不成
    就，被告仍對原告享有分期付款之利益，原告不得以全部之
    貸款債權均屆清償期為由，而主張抵銷。
  (二)退步言之，按「禁止扣押之債，其債務人不得主張抵銷。」
    民法第338條定有明文；再按「債務人對於第三人之債權，
    係維持債務人及其共同生活之親屬生活所必需者，不得為強
    制執行。」亦有強制執行法第122條可參；又實務上對於債
    務人薪資債權之強制執行，乃以准就其中3分之1之範圍內執
    行，為通常之標準。今就本案而言：
  1.被告對於原告所享有之債權，係屬薪資補發之債權，已如前
    述，是若依照一般強制執行之程序，債權人僅得就其中3分
    之1之範圍予以扣押、取償，而就其餘3分之2之範圍，既在
    不得扣押之列，原告主張加以抵銷，自屬於法不合。
  2.再就本件實際之情形觀之，本件原告之「違法解僱」行為，
    於遭法院判決確認僱傭關係存在後，原告雖通知被告於98
    年2月10日報到繼續履行勞動契約，惟自被告到職迄今，原
    告對於每月應發給被告之薪資，均全數主張抵銷，而迄今未
    給付分文，如此一來，不但與勞動基準法第26條所揭示之薪
    資全額給付原則有違，更無疑任由原告以不正當之手段，脫
    免訴訟敗訴之法律責任，顯然有失公允。
  (三)原告於96年7月1日解僱被告之行為，確係「違法解僱」：
    (1)即如臺灣高等法院臺中分院97年度勞上字第5號民事判決
      （見被證一）所認：
    1.「……查上訴人雖積欠萬泰銀行本金509,575元，及新光
      銀行本金1,137,850元，合計1,647,425元，並逾三個月…
      …然查，上訴人上開積欠金融機關借款，乃民事個人借貸
      關係，屬民事上正當法律關係，且借貸百萬餘元，以上訴
      人月薪48,470元穩定收入，按月分期清償，並非難事。再
      者，上訴人前開借貸關係，乃正當民事事件，要無不法情
      事……」。（參上開民事判決書第7頁第14行至24行）
    2.「抑有進者，被上訴人員工即出納陳培元，曾積欠金融機
      關寶華銀行債務1,855,382元，且陳培元自95年11月12日
      積欠日起，算至96年6月12日止，早已超過三個月……惟
      上訴人卻未以陳培元違反人事管理規則第18條第5款之規
      定，而將陳培元予以解雇，益證被上訴人逕以上訴人違反
      人事管理規則第18條第5款為解僱事由，其懲處手段，顯
      不符合平等及比例原則。」（參上開民事判決書第7頁最
      末行至第8頁第13行）
    3.「綜上，被上訴人逕以上訴人違反人事管理規則第18條第
      5款，及勞動基準法第12條第1項第4款規定為由，終止系
      爭勞動契約，顯於法有違……」。（見上開民事判決書第
      8頁第14行至第16行）
    (2)是核上所述，本件原告確係故意「違法解僱」被告無誤，
      是對於此等相當於因原告故意侵害被告工作權所生之債權
      ，依據民法第339條之規定，原告自不得主張抵銷。
  (四)對於本件被告之薪資債權，原告得否主張全部抵銷部分：
    (1)按「禁止扣押之債，其債務人不得主張抵銷。」民法第
      338條定有明文；再按「債務人對於第三人之債權，係維
      持債務人及其共同生活之親屬生活所必需者，不得為強制
      執行。」亦有強制執行法第122條可參，而實務上對於薪
      資債權僅能扣押3分之1取償，即係依據此等法律規定而來
      ，原告主張此部分強制執行法並無規定云云，顯有誤會。
    (2)換言之，倘原告對於被告之債權，經由一般之強制執行程
      序取償，則其對於被告之薪資債權，亦僅扣押3分之1之數
      額而已，其餘3分之2即不在准予扣押之列，依參照上開民
      法第338條規定之意旨，本件原告主張抵銷之債權，亦應
      限於薪資債權之3分之1範圍而已，要屬當然。
  (五)本件原告主張抵銷被告對於原告之全部薪資債權，是否合於
    「誠信原則」：
    (1)按「所謂誠實信用原則，係在具體的權利義務之關係，依
      正義公平之方法，確定並實現權利之內容，避免當事人間
      犧牲他方利益以圖利自己，自應以權利人及義務人雙方利
      益為衡量依據，並應考察權利義務之社會上作用，於具體
      事實妥善運用之方法。」最高法院著有86年臺再字第64號
      判決（見被證二）可參。是姑不論本件原告主張用以抵銷
      之貸款債權是否有理由，就本件被告對於原告之債權而言
      ，係屬薪資債權，而參照勞動基準法第22 條第2項規定所
      揭之「薪資全額給付原則」，及第26條規定所揭之「薪資
      不得預扣原則」，以及強制執行法第122條規定暨強制執
      行實務上對於薪資僅得扣押三分之一取償之慣例，均一再
      強調對於勞工薪資債權請求權，應予保障之社會公平正義
      原則，是原告主張抵銷原應給付予被告之全部薪資債權，
      即顯然有違誠信原則，不應准許。
    (2)承上，更何況，本件被告對於原告所享有之債權，並不單
      單只是薪資債權而已，其背後更隱含有被告依據法院之判
      決，而得請求回復工作之權利，是倘若容任原告得以抵銷
      被告每月應領之全部薪資債權，無疑將迫使被告因無力維
      生而離職，進而，原告即得脫免其依據法院判決所應負之
      責任，顯然有失公平正義。
    (3)另外，司法實務上對於以違反誠信原則之方法所取得之債
      權，雖然合法，惟亦有認為無效者，例如：利用他人房屋
      遭拍賣之際，所取得之和解債權，無效。（見被證三）；
      令他人提早終止租賃契約，再依租賃契約之約定，請求損
      害賠償，無效（見被證四）。是就本件而言，原告先係故
      意將被告「違法解僱」，致令被告喪失每個月可領之
      48,470元薪資後，再以被告無力並逾期繳納貸款為由，使
      被告喪失分期給付之利益，原告再以依此所取得之全部貸
      款債權，與原告依「違法解僱」所應負之債務，予以抵銷
      ，已明顯有違誠信原則。
  (六)就本件原告主張以貸款債權抵銷全部被告應領之薪資債權，
    包括：應領而未領之薪資，以及被告回復工作後之每月薪資
    ，是否合法？再予補充如下：
  1.就二人互負債務時，得否主張抵銷，仍應考量「誠信原則」
    ，已如被告前所提出之民事答辯（一）狀及民事答辯（二）
    狀所載；再者，「謹按禁止扣押之債，即維持債務人生活上
    所必要者，其債務人如得主張抵銷，則不足以貫徹法定禁止
    扣押之法意。故本條規定，禁止扣押之債，不許債務人主張
    抵銷，蓋以保護債務人之利益也。」亦有民法第338條之立
    法理由可參。
  2.今就本件而言，就原告對於被告之貸款債權，被告原乃享有
    分期給付之利益，且於被告遭原告非法解僱前，被告並無任
    何違約遲繳之情事，此乃兩造所不爭執之事實，是既然如此
    ，在被告並無任何可歸責事由之情形下，若容任原告得逕以
    其所制訂之定型化契約條款，恣意取消分期給付之利益，不
    謹於本案將對被告造成不合理之重大不利益，於通案上，亦
    將致使弱勢之貸款申請人，可能因金融機構之恣意取消分期
    給付利益之行為，一夕破產。是對於原告此等恣意取消分期
    給付利益之行為，謹請鈞院依據民法第247條之1第4款之規
    定，以及同法第148條第2項所揭之「誠信原則」，認定其為
    無效，以彰社會正義。
  3.再者，勞工之薪資收入，往往即為勞工維持生活所需之全部
    ，是不論現行成文法律之規定如何，一旦容許雇主得以任何
    理由主張抵銷勞工全部之薪資收入，除將立即危害勞工之生
    活安全，進而衍生重大之社會問題外，更無異即宣告雇主得
    以此「合法」之手段，達成迫使勞工自行離職之目的，顯然
    有違「誠信原則」。
  4.又事實上，被告名下已無查財產（見被證五），家中尚有一
    子吳祐昌待養（見被證六），於遭原告非法解僱後，被告之
    生活隨即陷入困頓之窘境，不僅連健保費由均無力繳納（見
    被證七），更陸續向友人借款共計45萬元，迄未清償（見被
    證八），甚至，亦積欠訴訟代理人共計12萬元之委任報酬，
    是被告對於原告之薪資債權，確為維持被告生活之所需，縱
    認原告得以貸款債權加以抵銷，亦謹請鈞院謹就被告薪資債
    權三分之一之範圍內，予以准許，以維被告之權益。
  答辯聲明：求為判決:
    (一)原告之訴駁回。
    (二)訴訟費用由原告負擔。
三、得心證之理由：
  (一)按執行名義成立後，如有消滅或妨礙債權人請求之事由發生
    ，債務人得於強制執行程序終結前，向執行法院對債權人提
    起異議之訴；如以裁判為執行名義時，其為異議原因之事實
    發生在前訴訟言詞辯論終結後者，亦得主張之，強制執行法
    第14條第1項定有明文。又所謂消滅債權人請求之事由，係
    指足以使執行名義之請求權及執行力消滅之原因事實，如清
    償、提存、抵銷、免除、混同、債權之讓與、債務之承擔、
    解除條件之成就、和解契約之成立，或類此之情形，始足當
    之另按「二人互負債務，而其給付種類相同，並均屆清償期
    者，各得以其債務，與他方之債務，互為抵銷」民法第334
    條第1項前段復定有明文。
  (二)查被告持臺灣高等法院臺中分院97年度勞上字第5號民事確
    定判決為執行名義，向本院聲請98年度執字第21300號對原
    告財產於1,017,845元（1,009,767元及執行費8,078元）範
    圍內為強制執行，並發執行命令在案。原告主張被告前滯欠
    其借款8,788,220元，經本院核發支付命令確定在案。故原
    告業於98年2月12日以中二信總字第58號函向被告表示就上
    開8,788,220元之債務於臺灣高等法院臺中分院97年度勞上
    字第5號判決命原告之給付金額暨一、二審訴訟費用共計
    961,277元範圍內予以抵銷。被告請求強制執行金額
    1,017,845元扣除原告已於98年2月12日以中二信總字第58號
    函主張抵銷961,277元之餘額56,568元，原告再以本件訴狀
    繕本之送達對被告表示就被告積欠原告之上開債務中予以抵
    銷。
  (三)被告則主張：(1)依據臺灣高等法院臺中分院97年度勞上字第
    5號之判決內容可知，本件被告對原告所享之債權，係因原
    告自96年7月1日起「違法解僱」被告，而需補發予被告之相
    當於薪資之債權，此乃原告故意侵害被告之工作權所導致，
    參照民法第148第2項、第334條第1項但書及第339條規定之
    精神，原告本件行使抵銷權之行為，不僅有違誠信，亦屬於
    法不合。(2)原告對於被告之貸款債權，之所以全部均屆清償
    期，實係因原告對於被告所為「違法解僱」之不正當行為所
    導致，依民法第101條第2項之規定，應視為條件不成就，被
    告對原告仍享有分期付款之利益，原告不得以全部之貸款債
    權均屆清償期為由，而主張抵銷。(3)原告對於被告之債權，
    經一般之強制執行程序取償，則其對被告之薪資債權，亦僅
    能扣押1/3之數額而已，其餘2/3即不在准予扣押之列，則依
    民法338條規定之意旨，本件原告主張抵銷債權，亦應限於
    薪資債權是1/3範圍而已。(4)本件被告對於原告之債權係屬
    薪資債權，而參照勞動基準法第22條第2項規定所揭之「薪
    資全額給付原則」及第26條規定所揭之「薪資不得預扣原則
    」，以及強制執行法第122條規定暨強制執行實務上對於薪
    資僅得扣押三分之一取償之慣例，均一再強調對於勞工薪資
    債權請求權，應予保障之社會公平正義原則，是原告主張抵
    銷原應給付予被告之全部薪資債權，即顯然有違誠信原則，
    不應准許。(5)本件原告先係故意將被告「違法解僱」，致令
    被告喪失每個月可領之48,470元薪資後，再以被告無力並逾
    期繳納貸款為由，使被告喪失分期給付之利益，原告再以依
    此所取得之全部貸款債權，與原告依「違法解僱」所應負之
    債務，予以抵銷，已明顯有違誠信原則，且將使被告生活陷
    入困境。(6)本件原告對於被告之貸款債權，被告原享有分期
    給付之利益，且於被告遭原告非法解僱前，被告並無任何違
    約遲繳情事，在被告並無任何可歸責事由之情形下，若容任
    原告得逕以其所制訂之定型化契約條款，恣意取消分期給付
    之利益，不謹於本案將對被告造成不合理之重大不利益，依
    民法第247條之1第4款之規定及同法第148條第2項所揭「誠
    信原則」，應認定其為無效，以彰社會正義。
  (四)經查：
    (1)被告乙○○於95年11月15日向原告借款250萬元200
      萬元430萬元；於92年11月25日向原告借款30萬元，均
      約定有利息、違約金。清償期前三筆均為98年11月15日，
      第四筆為99年11月25日。依約定書第5條第2款約定，立約
      人（即被告）對貴社（即原告）所負之一切債務，如有「
      破產法上和解之開始，聲請宣告破產，聲請裁定重整、強
      制執行、假扣押、假處分、經票據交換所通知拒絕往來，
      停止營業、清理債務者。」無須由貴社事先通知或催告，
      貴社得隨時減少對立約人之授信額度或縮短借款期限，或
      視為全部到期。查原告從事貸放款業務，首重債務人之還
      款能力，果若債務人有受破產強制執行，假扣押等情形，
      即表示債務人本身之債務已有陷於不能清償情形，故原告
      為確保債權之實現，而於債務人借款之初，即有上開約定
      。再者，被告所積欠原告之系爭借款，均屬為期三年之理
      財型貸款，在尚未到期前均只繳納利息，而未償還任何本
      金，因此，原告為確保本金可受清償，故而於被告債務狀
      況出現警訊時（如受強制執行等），約定原告得隨時視為
      全部到期，以確保債權，該約定自屬合法、正當，對被告
      並無何重大不利益情形，自無民法第247條之1第4款規定
      之適用。查被告因積欠新光銀行債務，超過三個月以上未
      為清償，而遭該銀行向本院聲請96年度執全冬字第1608
      號執行命令扣押被告在原告合作社之薪資債權；另被告復
      積欠萬泰銀行54萬3千元之債務，已超過三個月未還，而
      轉為催收款等事實，原告依兩造所簽貸款約定書第5條第2
      款約定，主張被告所積欠原告之債務已全部到期，並行使
      債權，於96年5月21日向本院聲請96年5月25日對被告核發
      96年度促字第36397號支付命令，被告於96年6月10日收受
      送達，並未聲明異議，而具狀向本院表示所欠債權金額、
      利息、違約金無誤，該支付命令即告確定，原告對被告取
      得上開債權金額8,955,341元（嗣部分清償，餘8,788,220
      元）及其利息違約金之債權洵屬正當，並無何違背誠信原
      則或以不正當行為取得上開債權。
    (2)被告自72年5月2日起即受僱於原告。兩造曾於87年3月1日
      簽訂勞動契約書，其第10條第1項規定：「甲乙雙方僱傭
      關係存續期間之權利義務，悉依本契約規定辦理，本契約
      未規定事項，遵照甲方之工作規則或人事管理規則及政府
      有關法令規定辦理。」原告之人事管理規則係經社員代表
      大會通過，應經臺中市政府報請主管機關行政院金融監督
      管理委員會核備在案，而非原告片面決定。其中第18條所
      列不得為合作社員工之事由，均屬情節重大，其第5款規
      定：「在金融機構借款或保證借款逾期三個月尚未清償者
      」，即員工有債信不良超過三個月以上，即不得再為原告
      員工。原告從事金融服務業，對員工之個人財務信用特別
      重視，將員工在金融機構借款或保證借款逾期三個月尚未
      清償者，認為應屬情節重大之事由，即應終止勞動契約。
      本件被告積欠新光銀行90萬元債務，超過三個月未為清償
      ，而遭新光銀行向本院聲請以96年度執全冬字第1608 號
      扣押被告在原告合作社之薪資債權；被告另又積欠萬泰銀
      行臺中分行54萬3千元債務，逾期三個月未還，而轉為催
      收款，原告認被告之債信已不良，對原告營運信用有重大
      影響，即於知悉被告違反人事管理規則第18條第5款規定
      之日起，於30日內即96年4月18日召開人事評議委員會，
      並決議於96年6月30日以勞動基準法第12條第1項第4款及
      人事管理規則第18條第5款規定為由，終止與被告間之勞
      動契約。被告即向本院對原告提起96年度勞訴字第59號請
      求確認兩造僱傭關係存在；原告應自96年7月5日起，至原
      告同意被告回復原職繼續執行職務之日止按月於每月5日
      給付被告48,470元。經本院審理結果，認被告積欠新光銀
      行債務，逾三個月未為清償，而遭該銀行向本院聲請強制
      執行，又另積欠萬泰銀行臺中分行54萬3千元債務，已超
      過三個月未還，而轉為催收款等情，確實違反兩造所訂之
      勞動契約且情節重大，原告於30日內依勞動基準法第12
      條第1項第4款及原告人事管理規則第18條第5款規定予以
      終止僱傭契約，於法並無不合，而為被告敗訴判決。被告
      對本院96年度勞訴字第59號第一審判決提起上訴。臺灣高
      等法院臺中分院97年度勞上字第5號審理結果認勞動基準
      法第12條第1項第4款規定「勞工有違反勞動契約或工作規
      則，情節重大者，雇主得不經預告終止契約。」所謂「情
      節重大」，係屬不確定之法律概念，不得僅就雇主所訂工
      作規則之名目條列是否列為重大事項，作為決定之標準，
      須勞工違反工作規則之具體事項，客觀上已難期待雇主採
      用解僱以外之懲處手段而繼續其僱傭關係，且雇主所為之
      懲戒性解僱與勞工之違規行為在程度上須屬相當，方符合
      上開勞基法規定之「情節重大」之要件。則勞工之違規行
      為態樣、初次或累次、故意或過失違規、對雇主及所營事
      業所生之危險或損失、勞雇間關係之緊密程度、勞工到職
      時間之久暫等，均為是否達到懲戒性解僱之衡量標準。
      本件上訴人（即被告）雖積欠萬泰銀行本金509,575元及
      新光銀行本金1,137,850元，合計1,647,425元，並逾三個
      月，而符合被上訴人（即原告）人事管理規則第18條第5
      款「在金融機構借款或保證借款逾期三個月尚未清償者」
      之規定，然查，上訴人上開積欠金融機關借款，乃民事個
      人借貸關係，屬民事上正當法律關係，且借貸金額百萬餘
      元，以上訴人月薪48,470元穩定收入，按月分期清償，並
      非難事。再者，上訴人前開借貸關係，乃正常民事事件，
      要無不法情事；甚且被上訴人亦未能舉證證明上訴人上開
      借貸關係，對其所經營之合作社事業，有何具體危險或損
      失。是縱令上訴人偶然違反前開人事管理規則第18條第5
      款之規定，然客觀上仍可期待雇主採用解僱以外之懲處手
      段，而繼續其僱傭關係，但被上訴人竟採用解僱之嚴厲懲
      處手段，終止兩造僱傭關係，在程度上顯不相當。抑有進
      者，被上訴人員工即出納陳培元，曾積欠金融機關寶華商
      業銀行債務1,855,382元，且陳培元自95年11月12日積欠
      日起，至96年6月12日止，早已超過三個月，符合被上訴
      人人事管理規則第18條第5款之解僱事由；被上訴人並未
      將陳培元解雇，益證被上訴人逕以上訴人違反人事管理規
      則第18條第5款為解僱事由，其懲處手段，顯不符平等及
      比例原則，而廢棄原判決。改判(一)確認兩造間之僱傭關係
      存在。(二)被上訴人應自民國96年7月5日起，按月於每月5
      日給付上訴人新臺幣48,470元，至被上訴人同意上訴人回
      復原職（即高級辦事員）繼續執行職務之日止。(三)第一、
      二審訴訟費用由被上訴人負擔。二審認原告依其人事管理
      規則第18條第5款為規定之事由解僱被告，其懲處手段，
      「顯不符平等及比例原則」，並不認為原告之解僱被告有
      何不法情事。是被告認其對原告所享之債權，係因原告自
      96 年7月1日起「違法解僱」被告，而需補發予被告之相
      當於薪資之債權，此乃原告故意侵害被告之工作權所導致
      ，原告不得主張抵銷。然查，原告並非違法解僱被告，已
      如前述。而臺中高分院97年度勞上字第5號判命原告應自
      96年7 月5日起，按月於每月5日給付被告48,470元，至原
      告同意被告回復原職繼續執行職務之日止，此係本於僱傭
      關係補發被告原應領之薪資，並非原告有何故意侵權行為
      對被告應負賠償相當於薪資之損害。又原告對於被告之貸
      款債權，之所以全部均屆清償期，係因被告積欠新光銀行
      債務，逾期三個月未為清償，經該銀行向本院聲請以96年
      度執全冬字第1608號執行命令扣押被告在原告合作社之薪
      資債權；另被告又積欠萬泰銀行54萬3千元債務，逾期三
      個月未還，而轉為催收款等情，原告依兩造所訂貸款約定
      書第5條第2款約定，主張被告所積欠原告之債務已全部到
      期，行使債權，向本院聲請對被告核發96年度促字第
      36397 號支付命令確定。此非被告所謂「違法解僱」之不
      正當行為導致其無資力清償借款，系爭借款均被視為全部
      到期，依民法第101條第2項規定，應視為條件不成就，被
      告對原告未喪失期限利益，仍得為分期付款，被告之主張
      ，尚乏依據，礙難採信。
    (3)勞動基準法第22條第2項前段規定，「工資全額直接給付
      勞工」。同法第26條規定，「雇主不得預扣勞工工資作為
      違約金或賠償費用。」被告原主張因原告「違法解僱」之
      故意侵權行為而對原告享有相當於薪資之債權，此應係侵
      權行為之損害賠償債權。嗣被告又辯稱其薪資債權（應係
      本於僱傭關係）依勞基法第26條規定，依債之性質不得抵
      銷。兩者訴訟標的之法律關係不同，其前後主張矛盾。惟
      依本院查證，被告係本於僱傭關係對原告享有補發薪資債
      權。然依勞基法第26條規定，僅限雇主不得以勞工工資作
      為違約金或賠償費用而已，至於勞工因其他原因而取得者
      ，如借貸、不當得利，雇主並非不得預扣工資。是雇主對
      勞工已有屆清償期之債權者，與雇主對勞工之薪資給付債
      務，係屬同種類之債，雇主自得依民法第334條規定主張
      抵銷，而無勞基法第26條規定禁止之適用。
    (4)民法第338條規定，「禁止扣押之債，其債務人不得主張
      抵銷。」強制執行法第122條規定，「債務人對於第三人
      之債權，係維持債務人及其共同生活之親屬生活所必需者
      ，不得為強制執行。」是禁止扣押之債，其債務人不得主
      張抵銷，而強制執行法第122條規定禁止扣押之標的為債
      務人對於「第三人」之債權，而本件系爭薪資債權乃為債
      務人（即被告）對債權人（即原告）之債權，自與上開條
      文規定不符，自無適用之餘地。被告自96年7月1日被解僱
      至今，未聞其一家生活陷於困境。被告於95年11月15日向
      原告借款三筆250萬元，200萬元，430萬元，92年11月25
      日借款30萬元，共借910萬元，故被告除月領48,470元薪
      資外，借得鉅款，定有其他投資收入，還有兩筆土地之收
      益，其一家人生活不虞匱乏。是被告對原告之系爭薪資債
      權，並非維持被告及其共同生活親屬生活必需，實無強制
      執行法第122條規定之適用，亦無強制執行扣押額度之問
      題。
    (5)綜上所述，被告之答辯，礙難採納。
  (五)本件被告向原告於95年11月15日及92年11月25日共借四筆款
    項：250萬元200萬元430萬元30萬元，本院於96年5
    月25日對被告核發96年度促字第36397號支付命令確定後，
    第筆債務於96年7月11日全部清償完畢，尚餘8,788,220
    元借款未為清償。被告以臺中高分院97年度勞上字第5號民
    事確定判決為執行名義，向本院聲請98年度執字第21300號
    對原告之財產為強制執行，其應補發薪資之債權，連同執行
    費共1,017,845元。兩造互負債務，而其給付種類相同，並
    均屆清償期。故原告業於98年2月12日以中二信總字第58號
    函向被告表示就上開8,788,220元之債務於臺中高分院97年
    度勞上字第5號判決命原告之給付金額暨一、二審訴訟費用
    共計961,277元範圍內予以抵銷。被告請求強制執行金額扣
    除上開抵銷金額961,277元，之餘額56,568元，原告再以本
    件訴狀善本之送達向被告表示就被告積欠原告之上開債務中
    予以抵銷。即原告欠被告之薪資債務1,017,845元，原告以
    被告欠原告之借款債務8,788,220元中之1,017,845元表示予
    以抵銷。則兩造間債之關係，按照抵銷數額而消滅，依前述
    ，原告之抵銷並無不法，違背誠信原則，或對被告有何重大
    不利益情形，其抵銷自發生效力，被告對原告之薪資債權已
    因原告之抵銷，歸於消滅，被告爭執抵銷不生效力，其薪資
    債權仍存在，原告自有即受確認判決之法律上利益，爰判決
    確認被告對原告1,017,845元之薪資債權不存在。又因被告
    對原告之薪資債權1,017,845元，業因原告以被告欠原告之
    貸款債權8,788,220元中之1,017,845元予以抵銷。是本院98
    年度執字第21300號確認僱傭關係存在等強制執行事件，原
    告除以98年2月2日以中二信總字第39號函通知被告於98年2
    月10日至原告合作社辦理復職報到手續履行勞動契約外，原
    告欠被告應補發之薪資債務亦因抵銷而消滅。則原告於執行
    名義成立後，有消滅被告之請求事由發生，其於強制執行程
    序終結前，向本院對被告提起債務人異議之訴為有理由，其
    訴請撤銷本院98年度執字第21300號強制執行事件所為之強
    制執行程序，於法並無不合，應予准許。
  (六)本件事證已臻明確，兩造所為其他攻擊、防禦方法，於判決
    結果不生影響，爰不逐一審究。
四、據上論結，原告之訴為有理由，依民事訴訟法第78條，判決
    如主文。
中    華    民    國    98    年    6     月    23    日
                  民事第二庭    法  官  周靜秀
正本係照原本作成。
如對本判決上訴，須於判決送達後20日內向本院提出上訴狀。
中    華    民    國    98    年    6     月    26    日
                                書記官


司法院資訊處製作；財團法人民間司法改革基金會備份。
